臺灣高等法院花蓮分院刑事附帶民事訴訟判決　　　 九十三年度附民上字第三號
　　上　訴　人　丁○○
　　　　　　　　己○○
　　　　　　　　戊○○
　　兼 右 二人
　　法定代理人　乙○○
　　共　　　同
　　訴訟代理人　丙○○律師
　　被 上 訴人　庚○○
　　　　　　　　甲○○
右列上訴人等因被上訴人等詐欺等案件，不服台灣台東地方法院中華民國九十三年四
月七日第一審刑事附帶民事訴訟判決（九十二年度附民字第六十三號），提起上訴，
本院判決如左：
    主  文
原判決撤銷。
被上訴人甲○○與上訴人乙○○、丁○○於民國九十年三月二日登記，登記順序００
０六，就台東縣太麻里鄉○○段一０九二號土地面積０．二三五九四八公頃應有部分
二分之一，所為之所有權移轉登記，應予塗銷，並將上開土地交還被上訴人乙○○、
丁○○。
被上訴人甲○○與上訴人乙○○、丁○○、己○○、戊○○於民國九十年三月十二日
登記，登記次序０００六，就台東縣太麻里鄉○○段一０九二－一號土地面積０．０
三一一一公頃，所為之所有權移轉登記，應予塗銷，並將上開土地交還上訴人等。
    事  實
甲、上訴人方面：
一、聲明：如主文所示。
二、陳述：
  (一)、被上訴人庚○○以詐欺手法騙取上訴人等所有上開土地，並以不實之買賣為原
      因登記為被上訴人甲○○所有，上訴人等自得請求被上訴人甲○○塗銷上開所
      有權移轉登記，為此依損害賠償之法律關係訴請令被上訴人等回復原狀。
  (二)、按因故意不法侵害他人之權利者，應負損害賠償責任，負損害賠償責任者，除
      法律另有規定或契約另有訂定外，應回復他方損害發生前之原狀，民法第一百
      八十四條第一項前段、第二百一十三條第一項分別定有明文。
  (三)、本件被上訴人庚○○將其向上訴人詐購之土地所有權指定移轉登記於同案被上
      訴人甲○○，但並非使甲○○本於系爭不動產所有人地位，為庚○○之利益，
      積極為該不動產之管理、使用或處分，以達成一定之經濟上目的，乃以規避債
      權人之強制執行為目的，是以該信託關係，因違反善良風而無效，從而原審刑
      事判決認定係有效之信託行為，認事用法，顯屬違誤（參考最高法院八十年度
      台上字第一四一二號判決意旨），上開上訴理由，有下列兩點事證可以證明：
    (1)、系爭土地，係由被上訴人庚○○以每年新台幣十萬元之租金出租於他人，足
        以證明石智瑜並未積極為該不動產之管理、使用或處分，以達成一定之經濟
        上目的。
    (2)、被上訴人庚○○亦於台東警察分局九十一年十月十一日警訊時供承：「（你
        與乙○○買賣該筆土地後，為何於九十年三月十二日該買賣土地登記為甲○○？）因為當時我有替弟弟在屏東縣潮州農會貸款捌佰萬元，我害怕如以我
        名下購買乙○○土地，該土地遭查時拍賣，所以才以甲○○名字登記」，可
        以證明。
  (四)、依據上訴人與庚○○所訂立之土地買賣契約，約定上訴人將台東縣太麻里鄉○○段一０九二號土地應有部分二分之一及同段一０九二之一號土地所有權全部
      出賣並移轉登記為被上訴人庚○○所有，庚○○應代為償還訴人之被繼承人翁
      木榮所欠台東區中小企業銀行之本金、利息及違約金，共約新台幣四百萬元，
      此點非但經乙○○在警訊初供及檢察官偵查中供述甚明，且經被上訴人庚○○
      在上開警訊時亦坦承：「我是向她購買土地，面積為台東縣太麻里鄉○○段一
      ０九二號土地的持股二分之一及同段一０九二之一號土地全部，價格約為新台
      幣肆佰萬元。」，從而原刑事判決認定，價格按持股比例攤還四百萬元云云，
      即一百七十八萬六千六百四十元，其認定事實顯然錯誤。經查原審刑事判決認
      定」約四百萬元」之計算方式，將庚○○欲借新還舊應先付五年利息一百九十
      二萬元，計入本金，惟按買受人應付之價款，買受人如何取得，苟若付息取得
      ，則何能將利息計入價款之內，本件原審刑事判決將庚○○向銀行借新還舊之
      五年利息計為價款之一部分，天下豈有此理。且庚○○買受系爭不動產之價款
      約新台幣四百萬元，亦即應負責償還翁木榮生前向台東區中小企業銀行之本金
      二百五十萬元，加上遲延利息，違約金共計約四百萬元，業經庚○○在警訊初
      供時坦承甚明，故原審刑事判決之認定，依共有比例與上訴人分攤攤還，只須
      攤還一百七十八萬六千六百四十元，顯與被上訴人庚○○之初供相違，其認定
      顯然違誤。
  (五)、原審刑事判決之所以認定被上訴人庚○○祗須攤還一百七十八萬六千六百四十
      元之依據，不外乎以買賣契約書第三條關於價款之交付記載：「依照買賣標的
      物持有比例有比例承受台東企銀第一順位四百多萬元債務。」，然依據上訴人
      乙○○及被上訴人庚○○在警訊初供筆錄雙方均坦承買賣系爭不動產即台東縣
      太麻里鄉○○段一０九二號土地應有部分二分之一及同段一０九二之一號土全
      部之價款約四百萬元。原審刑事判決理由將上開第三條解析為「依照買賣標的
      物持有」「比例承受台東企銀第一順位四百多萬元債務」，事實上係「依照買
      賣標的物持有比例」「承受台東企銀第一順位四百多萬元債務」，方與被上訴
      人庚○○所坦承之買賣價款約四百萬元一致。故原審刑事判決之割裂解讀與被
      上訴人庚○○所承認之價格顯有錯誤。如果是按持有比例分攤台東企銀第一順
      位四百多萬元，則買賣契約書第三條應記載：「依照共有土地持有」而非「依
      照買賣標的物持有」。且「依照買賣標的物持有比例」為其真意，不能割裂為
      「依照買賣標的物持有」而將「比例」與下一句結合在一起，致產生與被上訴
      人庚○○所坦承之價格約四百萬元有所不符。
  (六)、被上訴人庚○○欲向銀行借新還舊，即履行償還約四百萬元之翁木榮債務，為
      其個人獨立之負擔行為，與上訴人又有何干，然由於上訴人為同段一０九二號
      土地之共有人，銀行於被上訴人庚○○向銀行借款時，要求被上訴人庚○○必
      須找上訴人等四人作為連帶保證人才肯借給庚○○，以便日後萬一被上訴人庚○○無法償還借款時，銀行可將上訴人共有部分一併拍賣，以免日後由於上訴
      人共有部分無法一併拍賣，造成祗拍賣共有物不易拍賣而易於流標之情形，故
      上訴人當然不肯擔任連帶保證人，否則日後如庚○○無法償還時，上訴人豈不
      是又要遭受連累，然而庚○○持此歪理予以辯解，原審刑事判決未加深查，遽
      而採信，尤屬違誤。
三、證據：引用刑事調查之證據。
乙、被上訴人方面：
一、聲明：均駁回上訴。
二、陳述：
    被上訴人庚○○略稱：本件是正常買賣，無所謂詐欺、損害賠償或不當得利之可
    言。被上訴人甲○○略稱：上開土地僅係信託登記其名下，如有詐欺願歸還。
    理  由
一、本件被上訴人庚○○以詐欺之方法，騙取上訴人等之系爭土地所有權，並信託登
    記在被上訴人甲○○名義下，其刑事責任部分，業經本院以九十三年度上易字第
    三十六號刑事判決分別判處被上訴人等罪刑確定在案，有本院九十三年度上易字
    第三十六號刑事卷宗可憑，自堪信上訴人等之主張為真實。
二、按因故意不法侵害他人之權利者，應負損害賠償責任，負損害賠償責任者，除法
    律另有規定或契約另有訂定外，應回復他方損害發生前之原狀，民法第一百八十
    四條第一項前段，第二百一十三條第一項分別定有明文。本件被上訴人庚○○以
    詐欺之方法，騙取上訴人等之系爭土地所有權，並以不實之買賣為原因，登記為
    被上訴人甲○○名下所有，上訴人等自得以侵權行為之法律關係訴請判令被上訴
    人庚○○、甲○○回復原狀。上訴人等訴請判令被上訴人等塗銷登記，並將系爭
    土地交還上訴人等，洵屬正當，應予准許，原審不察，遽為上訴人等不利之判決
    ，自有不當。上訴意旨執此指摘原判決不當，為有理由，應將原判決撤銷改判，
    如主文第一、二項所示。
據上論結：應依刑事訴訟法第四百九十條，第三百六十九條第一項前段，判決如主文
。
中      華      民      國    九十三    年      十      月    十四      日
                                審判長法官  謝  志  揚
                                      法官  陳  淑  媛
                                      法官  莊  謙  崇
右為正本證明與原本無異。
如不服本判決，應於判決送達後十日內，向本院提出上訴狀。其未敘述理由者，並應
於提出上訴狀後十日內向本院補提理由狀(須附繕本)。
                                    書記官  林  明  智
中      華      民      國    九十三    年      十      月    十四      日
